【裁判字號】    94,訴,577
【裁判日期】    950331
【裁判案由】    偽造文書等
【裁判全文】
臺灣臺北地方法院刑事判決               94年度訴字第577號
公  訴  人  臺灣臺北地方法院檢察署檢察官
被      告  己○○
輔佐人  即
被告之女婿  庚○○
選任辯護人  陳寬強律師
上列被告因偽造文書等案件，經檢察官提起公訴（九十三年度偵
字第四八四七號），本院判決如下：
    主  文
己○○無罪。
    理  由
一、公訴意旨略以：被告己○○係泰旗貿易股份有限公司（下稱
    泰旗公司，已於民國八十七年九月十六日解散）之負責人，
    而告訴人戊○○僅係該公司之倉庫管理員，因當時該公司有
    商標法訴訟之糾紛，被告於八十七年六月間，明知告訴人既
    非泰旗公司之董事，亦非該公司之股東，且未曾參加該公司
    之股東會或董事會，竟偽造告訴人同意擔任董事長之「八十
    七年六月三十日股東臨時會議事錄」、「八十七年六月三十
    日董事會議事錄及【戊○○之署押】」、並偽刻告訴人「戊○○」印章蓋於「泰旗公司股東名簿暨【戊○○之印文】」
    、「泰旗公司董事監察人名單」、「委託書及【戊○○之署
    押】、「公司變更登記申請書暨【戊○○之署押】及【戊○○之印文】」等不實文書，交由不知情之正大會計師事務所
    乙○○會計師持向經濟部辦理負責人變更為告訴人之登記，
    使承辦之公務員陷於錯誤而予以登載於職務上所執掌之簿冊
    ，導致告訴人因泰旗公司八十七年九月十六日解散登記後經
    查積欠稅款達新臺幣（下同）二百九十九萬零六百一十元而
    遭由稅捐機關追討，已足生損害於告訴人及公司主管機關對
    於公司管理之正確性及稅捐主管機關對於稅務行政之管理等
    語，因認被告涉犯刑法第二百十六條、第二百十條之行使偽
    造私文書罪、刑法二百十四條之使公務員登載不實罪及刑法
    第二百十七條之偽造印章署押等罪嫌。
二、按犯罪事實應依證據認定之，無證據不得認定其犯罪事實，
    又不能證明被告犯罪者，應諭知無罪之判決，刑事訴訟法第
    一百五十四條第二項、第三百零一條第一項定有明文。又「
    認定犯罪事實所憑之證據，雖不以直接證據為限，間接證據
    亦包括在內，然而無論直接或間接證據，其為訴訟上之證明
    ，須於通常一般之人均不致有所懷疑，而得確信其為真實之
    程度者，始得據為有罪之認定，倘其證明尚未達到此一程度
    ，而有合理之懷疑存在、無從為有罪之確信時，自應為無罪
    之判決」，有最高法院七十六年臺上字第四九八六號判例可
    資參照。再按「告訴人之告訴，係以使被告受刑事追訴為目
    的，其指訴是否與事實相符，仍應調查其他證據，以資審認
    ，必被害人所述被害情形，無瑕疵可擊，且就其他方面調查
    ，又與事實相符，始足據為有罪判決之基礎」，亦有最高法
    院八十一年度台上字第三五三九號判決足參。
三、公訴人認被告己○○涉有上開行使偽造私文書、使公務員登
    載不實及偽造印章署押等犯行，無非係以告訴人戊○○之指
    述、證人壬○○、黃美足、乙○○之證詞為其主要論據。訊
    據被告堅詞否認有何公訴意旨所指犯行，辯稱：伊自六十五
    年起經營泰旗公司，於八十七年間因遭商業競爭對手打擊，
    導致訴訟纏身，身心嚴重受損，萌生退意，嗣告訴人及泰旗
    公司副總經理壬○○有意利用該公司資產器材繼續營運，故
    伊以一百二十六萬元之價格將泰旗公司股份出售予告訴人，
    並協同壬○○、戊○○親赴正大聯合會計師事務所辦理相關
    手續，泰旗公司辦理變更負責人相關文件均係告訴人親自簽
    名並用印，絕非伊所偽造，如告訴人未同意擔任泰旗公司負
    責人，何以於八十八年間以泰旗公司清算人之地位委託正大
    聯合會計師事務所人員辛○○向本院民事庭申請宣告該公司
    破產，後經本院以八十八年度破字第十七號受理？且告訴人
    於八十八年七月十九日遭內政部警政署入出境管理局限制出
    境後，從未以身分證遭冒用，並非泰旗公司負責人為由向臺
    北市國稅局或內政部警政署入出境管理局提出異議？綜上足
    徵，告訴人確係泰旗公司之負責人等語。經查：
  (一)告訴人戊○○於偵查及本院九十五年一月三日審理中雖指稱
    「泰旗公司八十七年六月三十日董事會議事錄」（見本院卷
    (一)第三一頁）、「泰旗公司變更登記申請書」（見本院卷(一)
    第三二、三三頁）及「委託書」（見本院卷(一)第三四頁）內
    之「戊○○」簽名、印文均非伊所親為，係遭被告偽造等情
    （見九十三年度偵字第四八四七號卷第三三頁、九十二年度
    他字第五○八四號卷第四五頁反面及本院卷(三)第二三九頁反
    面），然本院於九十五年三月二十日再次提示前揭文件請告
    訴人確認其上「戊○○」之簽名是否伊所簽署，告訴人改稱
    該簽名像伊所簽署（見本院卷(四)第二四頁），堪認告訴人就
    前揭文件上「戊○○」之簽名究係伊所親為或遭冒名偽造之
    重要爭點，前後指訴並不一致，顯有重大瑕疵，自難據其指
    訴而認定前揭文件之「戊○○」簽名、署押係被告所偽造。
  (二)再查，被告辯稱伊於八十七年間已無心繼續經營泰旗公司，
    因告訴人及泰旗公司副總經理壬○○有意利用該公司資產器
    材繼續營運，遂以一百二十六萬元之價格將泰旗公司股份出
    售予告訴人，伊協同壬○○、告訴人親赴正大聯合會計師事
    務所，經丙○○會計師提供稅務及相關法律責任諮詢服務後
    ，由該事務所助理辛○○負責辦理變更登記手續等情，業據
    證人辛○○於本院證稱：「．．．之前來的時候是己○○有
    帶戊○○一起到我們事務所，當時是由丙○○會計師處理的
    ，因為我是他的助理，當時來的不全然是只有辦理這個部分
    ，應該還有其他的稅務諮詢，我們事務所的組別有很多，我
    們有分工，所以辦理股權移轉有另外一個登記部門，當時到
    底是由誰，我已經忘記了，可是確定當時戊○○有去，因為
    這家公司，我記得我如果沒有記錯的話，他是有欠稅的問題
    ，所以我記得會計師當時有跟戊○○先生解釋，己○○、戊○○當時都有在現場，丙○○會計師基於我們的職責上，我
    們必須跟當事人解釋，擔任負責人會有哪些方面的問題。（
    請你說明一下，當時你們跟丙○○會計師，你們當時有沒有
    向戊○○解釋是哪些問題？）我記得丙○○有跟他說，欠稅
    的時候，因為負責人會被限制出境，我記得當時有提這個問
    題，其他的部分，因為時間比較久了，我有點不記得了。．
    ．．」等情明確（見本院卷(三)第三一四頁反面），經核予證
    人丙○○會計師於本院結證稱：「．．．（請問一下，是不
    是你有看過坐在法庭後面的證人戊○○、壬○○嗎？當庭並
    指認）壬○○我好像有點印象，戊○○以前好像也是胖胖的
    ，戊○○好像也有一點印象，因為已經很多年了。（請問一
    下，你記得是因為什麼樣的事情才跟壬○○、戊○○見過面
    的？）壬○○好像是我在事務所稍微看一下面而已，戊○○
    當時應該是我跟著他還有己○○、辛○○一起討論負責人變
    更的事情。．．．（請問，你們在討論滿力精公司的事情，
    有沒有討論公司是否有欠稅，或是欠稅要如何解決的問題？
    ）當時的稅金金額好像蠻大的，有漏開發票，他當時被稅捐
    處認定漏開發票，然後補稅以外還有遭受罰款，是七倍還是
    八倍我忘記了，很高就對了，所以有討論欠稅的事情。（請
    問，當時你們有討論到公司的負責人要由己○○變更為何人
    嗎？）因為當時那個戊○○來，他就是說他要擔任負責人，
    他要跟他有一點股權要做交易，就有談到他要擔任負責人的
    事情。．．．（你今天能夠百分之百確認你當時見到的戊○○就是現在坐在法庭後面的戊○○嗎？當庭命指認）對，不
    過他現在比較胖了。．．．（請問，在辛○○跟你說明他來
    開庭的原因之前，你會記得起泰旗公司的負責人變更是否由
    被告變更為戊○○嗎？）這個案子他跟我提起是加深我的印
    象，因為本件當時是比較特殊，為什麼呢？因為當時新的負
    責人年紀很輕，就是戊○○當時的年紀很輕，我當時是懷疑
    他是否人頭，我想這麼年輕也不像人頭，我有問他在何處上
    班，他說他在泰旗公司上班，我問他說你是負責何部門，他
    說他負責倉管。．．．（請問一下，以泰旗公司的負責人是
    否確實有變更為戊○○的事情，你能否確定？）我認為應該
    是有，因為戊○○後來有跟辛○○，甚至壬○○有跟辛○○
    有聯繫，因為辛○○是我的助理，辛○○會跟我說有誰跟他
    聯絡這樣子。．．．這件我的印象很深，因為本件欠稅金額
    很大，我當時心理這樣想，當時有二、三個人坐在一起，當
    時我想說奇怪，這麼年輕怎麼願意擔任負責人，因為這家公
    司畢竟有欠稅，當時的庫存應該是戊○○還是誰講的，不知
    道是他們兩個人說裡面的庫存還有價值六百多萬元，所以我
    對於這點印象很深刻，當時戊○○應該在場，因為我不想以
    後給我自己惹來麻煩，我要問我就當面問清楚，但是不知道
    是己○○說的還是戊○○說的，當時有說到公司好像還有多
    少錢的樣子，己○○有好幾個官司，他說他要退出，去處理
    這些官司。．．．。」等情相符（見本院卷(三)第三○八至三
    一四頁），且被告於聯邦商業銀行城東分行（原中興銀行南
    京東路分行）所開設第00000000000號活期儲蓄
    存款帳戶於八十七年七月六日確有一百二十六萬元以轉帳方
    式存入，有聯邦商業銀行城東分行九十四年十二月五日（九
    四）聯城東字第○一一六號函附存提明細（見本院卷(二)第一
    四二頁），堪認被告上開辯解顯非虛妄，應可採信。
  (三)再查，告訴人曾於八十八年間以泰旗公司負責人之地位自任
    該公司清算人，向本院申請破產宣告，經本院以八十八年度
    破字第十七號受理，並委任辛○○為代理人，於八十八年七
    月二十一日、九月二十二日至本院民事庭開庭等情，業據證
    人辛○○於本院證述屬實（見本院卷(三)第二三五頁），並經
    本院調閱八十八年度破字第一七號民事聲請事件卷宗核閱無
    誤，又內政部警政署入出境管理局因泰旗公司欠繳稅捐尚未
    結案，依據財政部八十八年七月十六日台財稅第00000
    0000號、九十年九月十三日台財稅字第○九○○○九一
    九四一、九十一年四月二日台財稅字第○九一○○九二三五
    ○號、九十四年一月七日台財稅字第○九四○○八○一五九
    號函、法務部行政執行署臺北行政執行處九十二年十一月十
    一日北執愛九○年稅執字第○○○九九六一號函及「入出國
    及移民法」第六條第一項第九款之規定，於八十八年七月十
    九日起限制該公司之清算人即告訴人出國，告訴人並未向內
    政部警政署入出境管理局提出陳情表示其身分證遭冒用，亦
    未向財政部臺北市國稅局提出異議表示其非該公司負責人等
    情，業據本院向內政部警政署入出境管理局及財政部查證屬
    實，有內政部警政署入出境管理局九十四年十二月二十一日
    境愛岑字第○九四一一四二八八一四○號函（見本院卷(三)第
    二一四頁）及財政部九十五年一月六日台財稅字第○九五○○八○一七九號函（見本院卷(三)第二一七頁），如告訴人非
    同意擔任泰旗公司負責人，何以於泰旗公司解散後，以該公
    司清算人之地位向法院聲請宣告公司破產？甚且於遭限制出
    境後，從未以遭冒名登記為泰旗公司負責人為由，向相關主
    管機關提出申訴？
  (四)末查，本院依職權將泰旗公司登記卷宗內「泰旗公司八十七
    年六月三十日董事會議事錄」（見本院卷(一)第三一頁）、「
    泰旗公司變更登記申請書」（見本院卷(一)第三二、三三頁）
    、「委託書」（見本院卷(一)第三四頁）、告訴人九十五年一
    月三日當庭簽名及告訴人所親簽之職員登記表、切結書、試
    用同意書、申請書、新進人員履歷表等原本送法務部調查局
    鑑定其上「戊○○」之簽名字跡是否相同，經該局以「歸納
    分析法」及「特徵比對法」鑑定結果，前開文件內「戊○○
    」簽名之筆畫特徵相同，有法務部調查局九十五年二月二十
    一日調科貳字第○九五○○○七四七○○號鑑定通知書附卷
    足憑（見本院卷(四)第三頁），堪認上揭董事會議事錄、變更
    登記申請書、委託書之「戊○○」簽名應係告訴人所親簽，
    綜上足證告訴人指稱係遭被告偽造印文、署押而冒名登記為
    泰旗公司負責人一節，顯非事實，未為足取。
  (五)證人即正大聯合會計師事務所會計師乙○○雖於偵查中證稱
    伊負責審核泰旗公司八十七年六月三十日申請變更登記負責
    人案件之相關文件並代理提出申請，然伊不認識戊○○等語
    （見九十三年度偵字第四八四七號卷第二六頁），惟查，正
    大聯合會計師事務所就申請變更公司登記案件，如客戶未指
    定特定會計師辦理，係採會計師輪辦，故上揭案件當時由輪
    值會計師乙○○審核相關申請文件後，即交予助理處理，乙○○會計師僅係名義上之代理人等情，業據證人乙○○會計
    師於偵查中證述明確（見九十三年度偵字第四八四七號卷第
    六、二六頁），證人乙○○會計師既僅負責書面審核相關申
    請文件完備與否，並未實際負責辦理變更登記，縱與告訴人
    未曾謀面，衡情亦無可疑之處，是難僅以證人乙○○未見過
    告訴人，即認定告訴人係遭被告冒名變更登記為泰旗公司負
    責人。至證人即泰旗公司董事黃美足雖於偵查中證稱：「（
    有無在泰旗公司擔任董事？）沒有。（那為何泰旗公司董事
    名簿會有你的名字？）我也不知道。（有無在泰旗公司擔任
    實際任務？）沒有。（有無開過董事會？）沒有。」等語（
    見九十三年度偵字第四八四七號卷第二五頁），然而，縱認
    證人黃美足證稱並未同意擔任泰旗公司董事一節可採，惟證
    人黃美足既未參與泰旗公司經營，且未親自參與泰旗公董事
    會，又黃美足是否同意擔任泰旗公司董事要與告訴人是否同
    意擔任該公司負責人係屬二事，得否以證人黃美足前揭證詞
    即推論告訴人亦遭被告冒名登記為泰旗公司負責人，饒有探
    求之餘地。又證人壬○○雖於本院審理中證稱告訴人嗣後曾
    向伊申訴遭冒名變更登記為泰旗公司負責人（見本院卷(三)第
    二九○、二九一頁），惟證人壬○○上揭證詞係告訴人所轉
    述，並非伊親身見聞，就被告是否偽造告訴人名義之文書，
    顯屬傳聞之詞，自無足採。
四、綜上，公訴人所提證據，不足為被告行使偽造私文書、使公
    務員登載不實及偽造印章署押等犯行之積極證明，所指出證
    明之方法，亦無從說服本院形成被告有罪之心證，公訴人另
    聲請本院傳訊證人即泰旗公司董事丁○○證明該公司八十七
    年六月三十日召開董事會之情況，證人即泰旗公司前經理陳
    丁柱、證人即泰旗公司會計簡言佩證明告訴人有無將存摺交
    公司保管等情，惟查，上揭董事會議事錄、變更登記申請書
    、委託書之「戊○○」簽名業經法務部調查局鑑定係告訴人
    所親簽，佐以證人辛○○、丙○○之證詞，足認告訴人指稱
    遭冒名變更登記為泰旗公司負責人一節顯係虛構，且公訴人
    聲請傳訊上開三位證人欲證明之事項與本件待證事實並重要
    關係，實無傳訊之必要，此外，查無其他積極事證足認被告
    有何公訴人所指犯行，不能證明被告犯罪，參以首開規定，
    自應諭知無罪之判決。
據上論斷，應依刑事訴訟法第三百零一條第一項，判決如主文。
本案經檢察官甲○○到庭執行職務
中    華    民    國    95    年    3     月    31    日
                  刑事第十四庭  審判長法  官  吳靜怡
                                      法  官  孫萍萍
                                      法  官  李家慧
上正本證明與原本無異。
如不服本判決，應於判決送達後10日內向本院提出上訴狀（應抄
附繕本）。告訴人或被害人如對於本判決不服者，應具備理由請
求檢察官上訴，其上訴期間之計算係以檢察官收受判決正本之日
期為準。
                                書記官  楊文祥
中    華    民    國    95    年    3     月    31    日


司法院資訊處製作；財團法人民間司法改革基金會備份。
